【裁判字號】    94,上,215
【裁判日期】    950124
【裁判案由】    拆屋還地等
【裁判全文】
臺灣高等法院民事判決                   94年度上字第215號
上  訴  人  天文貿易股份有限公司
法定代理人  乙○○
上  訴  人  乙○○
上列二人共同
訴訟代理人  朱昌碩律師
            李平義律師
被  上訴人  甲○○    住台北縣三重市○○街127號3樓
訴訟代理人  簡文玉律師
上列當事人間拆屋還地等事件，上訴人對於中華民國93年12月28
日臺灣桃園地方法院92年度訴字第1554號第一審判決提起上訴，
本院於95年1月10日言詞辯論終結，判決如下：
    主  文
原判決關於逾命上訴人天文貿易股份有限公司應自民國92年9月
18日起至原判決附圖所示Ａ、Ｂ、Ｃ、Ｄ、Ｅ、Ｆ地上物拆除並
將上開地上物所占用之基地（即桃園縣龜山鄉○○段1137地號，
內上開範圍之土地）返還被上訴人之日止，按年給付被上訴人新
台幣貳萬伍仟玖佰捌拾玖元部分及該部分假執行之宣告暨訴訟費
用之裁判均廢棄。
上開廢棄部分，被上訴人在第一審之訴及假執行之聲請均駁回。
其餘上訴駁回。
第一、二審訴訟費用由被上訴人負擔拾分之玖，餘由上訴人天文
貿易股份有限公司負擔。
    事  實
甲、上訴人方面：
壹、聲明：
一、請求將原判決不利於上訴人之部分廢棄。
二、上開廢棄部分，請求將被上訴人之訴駁回。
貳、陳述：除與原判決記載相同者外，補稱略以：
一、因上訴人已建好大型廠房，不願興訟，所以系爭土地每平方
    公尺公告現值只有1400元（每坪公告現值4623元），上訴人
    同意以每坪新台幣5萬元即高出公告現值10倍補償被上訴人
    。但原地主吳文雄卻百般刁難，執意每坪要索價新台幣9萬
    到10萬，勒索不成，即於民國92 年8月22日以虛偽買賣，將
    訟爭土地移轉過戶給毫無資歷，並與訟爭土地不相干之被上
    訴人甲○○，進而請甲○○以土地所有權人之名義，控訴上
    訴人拆屋還地，是以被上訴人甲○○及吳文雄除違反誠信之
    問題外，更違反社會正義
乙、被上訴人方面：
壹、聲明：駁回上訴。
貳、陳述：除與原判決記載相同者外，補稱略以：
一、本件建物係上訴人乙○○所建，現登記天文貿易股份有限公
    司為所有權人，被上訴人之所有權受有侵害，其二人為共同
    侵權行為人及不當得利人。
    理  由
一、被上訴人主張：其於民國92年8月22日取得坐落桃園縣龜山
    鄉○○段1137地號土地（下稱系爭土地）所有權。上訴人二
    人未經土地所有權人同意，在系爭土地上搭建建號495（重
    測前：新路境段5060建號），門牌號碼：桃園縣龜山鄉○○
    街60巷1號建物等地上物，占用系爭土地如原判決附圖所示
    Ａ盥洗室（面積10.5平方公尺）、Ｂ宿舍（面積90.99平方
    公尺）、Ｃ增建廠房（面積57. 80平方公尺）、Ｄ原有廠房
    （面積940.4平方公尺）、Ｅ增建廠房（面積509.50平方公
    尺）、Ｆ貨櫃辦公室（面積15.125平方公尺）。上訴人無權
    占有系爭土地，爰依民法第767條規定及不當得利、共同侵
    權行為等法律關係，請求上訴人將上開Ａ、Ｂ、Ｃ、Ｄ、Ｅ
    、Ｆ所示地上物拆除，將坐落之土地返還被上訴人，並自起
    訴狀繕本送達翌日起至返還上開土地之日止，按年連帶給付
    被上訴人新台幣（以下同）5萬1978元（見原審卷第184頁）
    等語。
    上訴人則謂原判決附圖所示地上物係天文貿易公司所有、使
    用，上訴人乙○○僅使用宿舍，並否認上訴人係無權占用，
    辯以天文貿易公司於68年間，即向訴外人吳文雄購買桃園縣
    龜山鄉○路○段293、293-1、292、306地號等4筆土地，總
    價金330萬元，天文企業公司已支付250萬元，嗣因土地產權
    糾紛，無法完成買賣行為，吳文雄已將價金用盡，無法退款
    ，經雙方協商以同額價金，由吳文雄提供同地段265-1、
    269-8、268-1地號等3筆土地為雙方買賣標的，同時將該3筆
    土地點交予上訴人管理使用，上訴人購買土地係為建造廠房
    ，吳文雄即將265-1地號（重測後為龜山鄉○○段1131地號
    ）先辦理所有權移登記予上訴人，另268-1地號土地總面積
     7017平方公尺，為吳文雄、謝王碧珠、黃河清三人共有，
     尚未分割，謝王碧珠、黃河清為配合吳文雄出售其應有部
     分土地，特於70.6.25出具土地使用同意書，准許上訴人
     使用268-1地號土地1936.05平方公尺，因地目非工廠用地
     ，上訴人特指定天文公司總經理乙○○於70.1.30連同265-
     1地號合併使用，以住宅名義建造系爭495建號建物，並移
     轉所有權登記予上訴人。嗣268-1地號土地經桃園縣政府
     75年5月6日都市計畫分割增列268-7及268-8地號，民國77
     年又被徵收部分為道路用地，增編268-9、268 -10地號。
     上訴人建築使用之部分，即緊鄰已過戶之265-1地號部分（
     西嶺段1131地號）被編列為268-8地號（面積為237 8平方
     公尺）。嗣因原土地賣主（共有人）內部糾紛，及吳文雄
     因違反山坡地保育條例觸犯刑章而失去蹤影多時，原出售
     土地所有人吳文雄又持該土地去向私人借款，拒絕分割，
     將產權登記給買受人（即上訴人）。嗣後再以高出市價10
     倍之價金勒索上訴人未成，吳文雄等人即將上訴人公司購
     買及使用之土地即重測後西嶺段1137、1159地號二筆土地
     產權移轉予被上訴人，被上訴人以通謀虛偽意思表示，取
     得系爭土地所有權，更以損害他人為主要目的等方式行使
     所有權，是屬權利濫用等語。
    （原審命上訴人連帶拆屋還地，並自92.9.18起至返還土地
    之日止，按年連帶給付被上訴人2萬5989元，駁回被上訴人
    其餘之訴。上訴人就其敗訴部分提起上訴，被上訴人敗訴部
    分未據聲明不服。）
二、
(一)、查被上訴人於92.8.22以「買賣」為原因取得系爭西嶺段
    1137 地號土地（地目：旱，使用分區：山坡地保育區，面
    積2378 平方公尺）所有權全部。系爭1137地號土地於89.
    10.13地籍圖重測前係龜山鄉○路○段268-8地號，又268-8
    地號係於76.5.21自同段268-1地號分割，268-8地號土地原
    為吳文雄、謝王碧珠、黃河清三人共有。另西嶺段1131地號
    土地重測前為龜山鄉○路○段265-1地號，原為吳文雄所有
    。吳文雄於70.2.1出具土地使用權同意書，同意上訴人乙○
    ○使用265-1地號土地全筆；吳文雄、謝王碧珠、黃河清三
    人於70.1.25出具土地使用權同意書同意乙○○使用268-1地
    號土地中之1963.05平方公尺。乙○○於70.6.27 在265-1、
    268-1（於87.7.1變更為268-8地號）地號土地上建築鋼筋混
    凝土造、加強磚造貳層樓房，面積計1814.52平方公尺，建
    號：新路境段5060（重測後為龜山鄉○○段495 建號使用執
    照字號：龜鄉使字第1322號）。乙○○嗣於71年間以「買賣
    」為原因將上開爭建物所有權移轉登記予天文貿易有限公司
    ，天文貿易有限公司嗣更名為天文貿易股份有限公司等情，
    有被上訴人提出之地籍圖、土地、建物登記簿謄本，上訴人
    提出之土地使用權同意書、土地、建物登記簿謄本、建物權
    狀等可稽（見原審卷第10-13、55、146-147、193-202、
    207-211頁），且為兩造所不爭執，堪認為真正。
(二)、系爭1137地號上，有原判決附圖所示Ａ-Ｆ地上物占用，其
    情形為：Ａ盥洗室（面積10.5平方公尺）、Ｂ宿舍（面積
    90.99平方公尺）、Ｃ增建廠房（面積57. 80平方公尺）、
    Ｄ原有廠房（面積940.4平方公尺）、Ｅ增建廠房（面積
    509.50平方公尺）、Ｆ貨櫃辦公室（面積15.125平方公尺）
    ，又原判決附圖Ｄ部分即建號495建物之部分等情，業經原
    審履勘現場屬實，並有原法院囑託桃園縣桃園地政事務所繪
    製土地複丈成果圖可稽，且為兩造所不爭執（參見本院卷第
    22頁），堪認為真正。又上訴人謂系爭1137地號原判決附圖
    除Ｄ部分外，其餘地上物係天文貿易公司所建，由天文貿易
    公司管理使用等語（參見原審卷第96頁、本院卷第22頁），
    被上訴人未提出證據證明上開地上物係乙○○與天文貿易公
    司共同建造，則應認上開地上物係天文貿易公司所建，僅天
    文貿易公司對之有處分權。
三、被上訴人主張上訴人所有上開地上物係無權占有系爭1137地
    號土地，依民法第767條規定，請求上訴人二人拆屋還地，
    上訴人則以上開情詞置辯。經查：
(一)、原判決附圖所示Ａ-Ｆ地上物，係天文貿易公司所有，僅天
    文貿易公司對之有處分權，已如上述，則被上訴人請求乙○
    ○拆屋還地，即無理由，不應准許。
(二)、
１、按所有人對於無權占有或侵奪其所有物者，得請求返還之。
    對於妨害其所有權者，得請求除去之。有妨害其所有權之虞
    者，得請求妨止之，民法第767條定有明文。又權利之行使
    ，不得違反公共利益，或以損害他人為主要目的。行使權利
    ，履行義務，應依誠實及信用方法，民法第148條亦定有明
    文。權利之行使，是否以損害他人為主要目的，應就權利人
    因權利行使所能取得之利益，與他人及國家社會因其權利行
    使所受之損失，比較衡量以定之。倘其權利之行使，自己所
    得之利益，與他人及國家社會所受之損失差距甚大者，或其
    取得權利之初，即明顯知悉其嗣後權利之行使，將造成他人
    及國家社會重大之損失者，非不得視其權利行使係以損害他
    人為主要目的，此乃權利社會化之基本內涵。
２、
、上訴人提出被上訴人不爭執真正之訴外人吳文雄委任楊明廣
    律師所發91.11.1台北法院郵局服務台第803號存證信函內容
    略謂「吳文雄與天文貿易公司就桃園縣龜山鄉○○段1131、
    1137、1159等三筆土地訂有買賣契約，其中1131地號土地為
    移轉過戶，第1137、1159二筆土地則因天文貿易公司遲未能
    提供適當人選以為移轉過戶，…，現因法令已為更改，天文
    貿易公司應已得接受過戶，或係應儘速提出得為接受過戶之
    人，…訂約當時為民國68年，約定每坪3000元，天文公司當
    時交付頭款250萬元，相當僅支付833.33坪部分之價金，尚
    有515.46坪部分尚未支付價金，期間內土地已為漲價，依民
    法第227條之2所訂意旨，天文公司應與吳文雄洽談給付合理
    之價金，周邊土地合理之市價為每坪9-10萬元」等情（見原
    審卷(一)第64-67頁）。而天文貿易公司亦委任律師於91.11.
    11發函吳文雄謂「本公司於68年簽訂買賣契約書…雙方約定
    ，土地每坪價金3000元，本公司於契約訂立時即給付250萬
    元，本件買賣不動產所有權移轉登記完畢，領到新頒所有權
    狀同時再交清餘款，土地增值稅由吳文雄負擔繳納。…268-
    8、269-8地號二筆土地，因為吳文雄與謝王碧珠、黃河清共
    有，且與謝、黃二人有糾紛，吳文雄無法辦理所有權移轉登
    記，其後吳文雄因刑事案件長期未與本公司聯絡，此皆可歸
    責於吳文雄之事由，致契約未履行，…今吳文雄表示已作好
    土地移轉過戶準備，本公司願依契約辦理268-8、269-8地號
    2筆土地所有權移轉登記手續。本件尚未過戶之二筆土地，
    係因可歸責吳文雄之事由，且與民法第227條之2要件不符，
    仍請依契約條款履行，本公司得依協商適當補償，以求圓滿
    解決」等語（見原審卷(一)第73-74頁）。吳文雄復委任律師
    以92.1. 8台北法院郵局服務台第14號存證信函天文貿易公
    司謂「該1137、1159地號二筆土地為『農地』，但因天文公
    司於土地上為非農業使用，就算本人要辦理過戶，也有所不
    能，本人已做好土地移轉過戶準備，請天文公司應於函到7
    日內將土地上之非農業地上物全部移除，回復得為農用狀態
    ，…否則本人既已做好履約準備，屆時不得主張任何理由，
    同時履行抗辯權，而應負擔給付價金」等語（見原審卷(一)第
    68-70頁）。天文貿易公司亦委任律師92.1.22發函吳文雄謂
    「本公司願依契約辦理該二筆土地所有權移轉登記手續，本
    公司訂92.1.29下午2時陪同代書前往吳先生指定之楊明廣律
    師事務所辦理土地過戶登記申請手續，…。本公司因需搭建
    倉庫使用，故向吳先生購買上開3筆土地，吳先生訂約收取
    價金250萬元後，先過戶一筆土地與本公司，並將未過戶之
    二筆土地交付本公司，且簽署土地使用權同意書，同意本公
    司搭建倉庫建物使用，來函請求將該二筆土地上建物移除，
    顯有誤會，與法不合」等語（見原審卷(一)第75-76頁）。吳
    文雄復委託律師發92.1.30台北法院郵局第168號存證信函謂
    ：「…天文公司於民國92年1月29日下午派遣職員向貴事務
    所胡志忠律師要求辦理過戶手續，惟未對土地上之非農用地
    上物為清除，仍屬因可歸責天文公司致未能合法受領」等情
    （見原審卷(一)第71-72頁）。天文貿易公司再以92.2.27函吳
    文雄謂「經查上開二筆土地，所有權人為吳文雄持分1/6 、
    謝王碧珠持分2/6、黃河清持分3/6，非吳先生單獨所有，亦
    未提示謝、黃二人之土地過戶證件，故吳先生表示已作好土
    地移轉過戶準備，顯非事實。農地可自由買賣過戶，僅不能
    核發農業用證明書，不能優待減免土地增值稅，…為解決問
    題，本公司願補貼賣主吳先生該二筆土地所有權移轉之全部
    土地增值稅」等語（見原審卷(一)第77-78頁）。
、另依上訴人提出之土地登記謄本可知吳文雄所有系爭土地應
    有部分1/6 於80.9.15遭查封，於85.8.28始塗銷查封登記。
    依被上訴人提出之網路申領謄本資料可知系爭謝王碧珠、黃
    河清所有系爭1137地號應有部分係於92.7.23移轉予吳文雄
    ，吳文雄於92.8.22移轉所有權登記予被上訴人（見本院卷
    第79頁背面、96頁）。
、依上述各情，堪認上訴人天文貿易公司抗辯其於68年間，即
    以每坪3000元價格向吳文雄購買系爭土地乙節為真正。吳文
    雄及系爭土地共有人謝王碧珠、黃河清於70.2.1出具土地使
    用權同意書，同意上訴人天文貿易公司人員乙○○使用該土
    地，乙○○並於系爭1137及天文貿易公司另向吳文雄購買之
    1131地號土地上建造建物，並取得使用執照，完成保存登記
    ，嗣於71年間將該建物所有權移轉登記予天文貿易公司所有
    、使用，迄今已逾20年等情。吳文雄於91年11月間發函天文
    貿易公司，謂其準備將系爭土地移轉所有權登記予天文貿易
    公司，但謂情事變更，天文貿易公司應另給價金，並謂週邊
    土地市價為每坪9-10萬元（即原約定每坪3000元之30倍至34
    倍），天文貿易公司未同意。系爭土地共有人謝王碧珠、黃
    河清於92.7.23將其等應有部分移轉登記予吳文雄，吳文雄
    於92.8.22移轉所有權登記予被上訴人，被上訴人即於
    92.9.3對上訴人乙○○、天文貿易公司提起本件訴訟（見原
    審卷(一)第6頁）。
３、查上訴人天文貿易公司所有系爭建號495建物係合法興建，
    取得使用執照，並辦妥保存登記之建物等情，業如上述。另
    上訴人主張系爭土地上其餘地上物均係被上訴人買受系爭土
    地前即興建，被上訴人亦自陳買受系爭土地時，前手有告知
    系爭土地上有廠房，伊認為對造會再向伊買回等語（參見本
    院卷第22頁），並有到現場看過，也知道土地有一部分建工
    場（見言詞辯論筆錄）。是被上訴人買受系爭土地時，即知
    悉系爭土地上有上訴人天文貿易公司所有之如原判決附圖所
    示地上物，其猶為買受，則堪認被上訴人於取得系爭土地權
    利之初，即明顯知悉其嗣後權利之行使，將造成他人之損失
    ，其請求被上訴人天文貿易公司拆屋還地，應得視為其權利
    行使係以損害他人為主要目的。況上訴人於本件訴訟程序，
    表示願意以每坪5萬元向被上訴人購買系爭土地（參見本院
    卷第64頁），兩造並合意停止訴訟程序二次，洽談和解，惟
    未果。是益證被上訴人本件行使物上請求權未符誠信原則，
    不應准許。其請求上訴人天文貿易公司拆屋還地，亦應駁回
    。
四、被上訴人依不當得利、侵權行為等法則請求上訴人乙○○、
    天文貿易公司二人自原審起訴狀繕本送達翌日（即92.9.18
    ）起至返還系爭土地之日止，按年連帶給付2萬5989元（被
    上訴人逾上開數額之請求，經原審判決被上訴人敗訴，未據
    被上訴人聲明不服）。上訴人則抗辯被上訴人未受土地之交
    付，自無利益受損害等語。
(一)、查被上訴人於92.8.22取得系爭土地所有權，則依民法第765
    條規定，其對系爭土地即有使用收益權。上訴人天文貿易公
    司所有如原判決附圖Ａ-Ｆ所示地上物，占用被上訴人系爭
    土地，對被上訴人並無法律上關係，雖被上訴人不得對之行
    使所有物返還請求權，但天文貿易公司系爭地上物占用系爭
    土地自受有利益，致被上訴人受有損害，被上訴人請求天文
    貿易公司給付自92.9.18起至如原判決附圖Ａ-Ｆ所示地上物
    占用消滅（即將上開地上物拆除），並將上開土地返還被上
    訴人之日止之不當得利，自屬有據，應予准許。至上訴人乙
    ○○雖自陳其使用原判決附圖所示Ｂ部分之宿舍，惟查該宿
    舍係上訴人天文貿易公司所有，乙○○係天文貿易公司之法
    定代理人，則其使用該宿舍而占有系爭土地，應認係天文貿
    易公司之占有輔助人，被上訴人對乙○○請求不當得利，即
    屬無據。另被上訴人未舉證證明上訴人乙○○對之有何故意
    、過失侵權行為，其依侵權行為法則，請求上訴人乙○○賠
    償，亦屬無據。
(二)、茲審酌被上訴人得請求之數額：
    按無權占有他人土地，可獲得相當於租金之利益，為社會通
    常之觀念。又土地法第97條關於房屋及基地計收租金之規定
    ，於損害賠償事件，雖非當然一體適用，然亦未嘗不可據為
    計算賠償之標準。查系爭土地坐落桃園縣龜山鄉，雖有部分
    臨接馬路，但其位在山坡地，業經原審法院履勘現場，製有
    勘驗筆錄及照片可參。爰審酌系爭土地位置、附近區域土地
    之繁榮程度及其利用情形，認上訴人天文貿易公司就本件土
    地所受相當於租金之利益，以申報地價年息百分之5計算為
    適當。系爭土地申報地價每平方公尺為320元（見原審卷第
    10 頁），天文貿易公司所有系爭地上物占用面積共1624.
    315平方公尺（10.50+90.99+57.80+940.40+509.50+15.125=
    1624. 315），依此計算，被上訴人得請求之不當得利為按
    年25989元（320×1624.315×5％＝25989元）。被上訴人此
    部分請求應予准許。
五、綜上所述，被上訴人依民法第767條規定，請求上訴人乙○
    ○、天文貿易公司拆屋還地及依不當得利、侵權行為法則請
    求乙○○給付損害金為無理由，不應准許。其依不當得利法
    則請求上訴人天文貿易公司給付自92.9.18起至如原判決附
    圖Ａ-Ｆ所示地上物拆除，將土地返還之日止，按年給付2萬
    5989元不當得利部分為有理由，應予准許，逾上開部分之請
    求為無理由，不應准許。被上訴人敗訴部分，其假執行之聲
    請亦失所附麗，應併予駁回。原審就被上訴人之請求不應准
    許部分，判命上訴人乙○○、天文貿易公司給付，並為假執
    行之宣告，尚有未洽。上訴人乙○○、天文貿易公司上訴意
    旨指摘原判決該部分不當，求予廢棄改判，為有理由，應由
    本院予以廢棄改判如主文第二項所示。至被上訴人之請求應
    准許部分，原審命上訴人天文貿易公司給付，核無不合，上
    訴人天文貿易公司上訴意旨指摘原判決此部分不當，求予廢
    棄改判，為無理由，應予駁回。
六、本件事證已明，兩造其餘攻擊防禦方法，經核與本判決之結
    果不生影響，爰不一一論述。
七、據上論結，本件乙○○之上訴為有理由，天文貿易公司之上
    訴為一部有理由，一部無理由，依民事訴訟法第449條第1項
    、第450條、第78條、第79條，判決如主文。
中    華    民    國    95    年    1     月    24    日
                  民事第八庭  審判長法  官  吳景源
                                    法  官  鄭威莉
                                    法  官  滕允潔
正本係照原本作成。
被上訴人如不服本判決，應於收受送達後20日內向本院提出上訴
書狀，其未表明上訴理由者，應於提出上訴後20日內向本院補提
理由書狀（均須按他造當事人之人數附繕本）上訴時應提出委任
律師或具有律師資格之人之委任狀；委任有律師資格者，另應附
具律師資格證書及釋明委任人與受任人有民事訴訟法第466條之
一第一項但書或第二項（詳附註）所定關係之釋明文書影本。
中    華    民    國    95    年    1     月    24    日
                                    書記官  黃麗玲
附註：
民事訴訟法第四百六十六條之一（第一項、第二項）：
對於第二審判決上訴，上訴人應委任律師為訴訟代理人。但上訴
人或其他法定代理人具有律師資格者，不在此限。
上訴人之配偶、三親等內之血親、二親等內之姻親，或上訴人為
法人、中央或地方機關時，其所屬專任人員具有律師資格並經法
院認為適當者，亦得為第三審訴訟代理人。


司法院資訊處製作；財團法人民間司法改革基金會備份。
